臺灣高等法院刑事裁定
110年度毒抗字第424號
抗  告  人
即  被  告  徐進寶



上列抗告人因聲請施以強制戒治案件，不服臺灣新竹地方法院中
華民國110年1月18日裁定（110年度毒聲字第37號），提起抗告
，本院裁定如下：
    主  文
抗告駁回。                                              
    理  由
一、原裁定意旨略以：抗告人即被告徐進寶（下稱抗告人）前於
    109年間，因施用第二級毒品案件，經原審法院以109年度毒
    聲字第99號裁定令入法務部○○○○○○○○觀察、勒戒後，認有繼
    續施用毒品之傾向，有該所110年1月6日新戒所衛字第10907
    016770號函附之有無繼續施用毒品傾向證明書、有無繼續施
    用毒品傾向評估標準紀錄表各1份在卷足憑，是本件聲請為
    有理由，而依毒品危害防制條例第20條第2項後段，裁定令
    入戒治處所強制戒治，其期間為6個月以上，至無繼續強制
    戒治之必要為止，但最長不得逾1年等語。
二、抗告意旨略以：依有無繼續施用毒品之傾向評估標準之評分
    說明手冊之規定評估有無繼續施用毒品傾向，雖在賦予執法
    者有客觀統一標準以利判斷，避免失之主觀，惟法院對於戒
    治單位之評估仍應實質審核成癮性或有繼續施用毒品傾向而
    有強制戒治之必要，不宜完全依戒治單位之評估紀錄為形式
    審查，淪為單純背書角色，以確保人權。又評估人員僅以速
    問速答方式，前後2次，每次3至5分鐘，並未加入其他儀器
    輔助，此主觀認定之結果難認公平公正。而前述評估方式係
    以受評估人身心正常之前提下進行，然抗告人有十餘年精神
    病史，並長期接受專業醫師追蹤治療，且自民國101年7月6
    日鑑定後即領有身心障礙證明與重大傷病卡，長期服用精神
    科藥物使抗告人智力退化、精神無法集中、語言溝通表達能
    力嚴重下降，無法應付前述制式化之速問速答，造成不利己
    之結果。再抗告人與配偶育有3名子女，配偶於抗告人入所
    後十餘日即北上探望慰問，足見家人仍給予全力支持。原裁
    定實有不當，請予撤銷發回云云。
三、按犯施用第一、二級毒品之罪者，檢察官應聲請法院裁定，
    令被告入勒戒處所觀察、勒戒，其期間不得逾2月；觀察、
    勒戒後，檢察官依據勒戒處所之陳報，認受觀察、勒戒人有
    繼續施用毒品傾向者，檢察官應聲請法院裁定令入戒治處所
    強制戒治，其期間為6個月以上，至無繼續強制戒治之必要
    為止，但最長不得逾1年，毒品危害防制條例第20條第1項、
    第2項後段規定明確。至於有無繼續施用毒品傾向之評估標
    準，乃以受勒戒人勒戒後之結果，併參酌勒戒前之各種情況
    ，作為評估之依據。依法務部訂頒之「有無繼續施用毒品傾
    向評估標準評分說明手冊」，其判斷準則係以「前科紀錄與
    行為表現」、「臨床評估」及「社會穩定度」三大項合併計
    算總分，每一大項皆有靜態因子與動態因子評分，靜態因子
    分數總分在60分（含）以上者，評估為「有繼續施用毒品傾
    向」；在60分以下者，若與動態因子相加總分在60分（含）
    以上，亦為「有繼續施用毒品傾向」；相加總分不足60分者
    ，評估為「無繼續施用毒品傾向」。而「前科紀錄與行為表
    現」係評估毒品犯罪相關司法紀錄、首次毒品犯罪年齡、其
    他犯罪相關紀錄、入所時尿液毒品檢驗、所內行為表現等因
    素；「臨床評估」係評估物質使用行為、合法物質濫用、使
    用方式、使用年數、精神疾病共病（含反社會人格）、臨床
    綜合評估（含病識感、動機、態度、就醫意願）等因素；「
    社會穩定度」則係評估工作、家庭等因素。是被告有無繼續
    施用毒品傾向，係依具體個案之臨床實務及相關事證綜合判
    定，有其專業性，且衡酌強制戒治之目的，係為協助施用毒
    品者戒斷毒品之心癮及身癮所為之一種保安處分，而上開評
    估標準係適用於每一位受觀察、勒戒處分之人，具一致性、
    普遍性、客觀性，倘其評估由形式上觀察，無擅斷或濫權等
    明顯不當之情事，法院應予尊重。
四、經查：
（一）抗告人前因施用第二級毒品案件，經原審法院裁定送勒戒
      處所觀察、勒戒後，由勒戒處所醫師進行評估，其原總分
      合計76分，認有繼續施用毒品之傾向等情，有法務部○○○○
      ○○○○110年1月6日新戒所衛字第10907016770號函檢送之有
      無繼續施用毒品傾向證明書、有無繼續施用毒品傾向評估
      標準紀錄表1份附卷可稽（109年度毒偵字第1440號卷第60
      至62頁）。惟「有無繼續施用毒品傾向評估標準評分說明
      手冊」業於110年3月26日修正，其中「前科紀錄與行為表
      現」之第1項「毒品犯罪相關司法紀錄」計分方式修正為
      每筆（次）5分，總分上限為10分；第3項「其他犯罪相關
      紀錄」計分方式修正為每筆（次）2分，總分上限為10分
      ，餘無修正。嗣經法務部○○○○○○○○附設勒戒處所依新修正
      之評估標準重新評分結果，認：
   1、前科紀錄與行為表現部分合計為27分【毒品犯罪相關司法
      紀錄「1筆」（5分）、首次毒品犯罪年齡為「21-30歲」
      （5分），有其他犯罪相關紀錄10筆（2分/筆，上限10分
      ，故為10分）、入所時尿液毒品檢驗為「一種毒品反應」
      （5分），上開4項靜態因子合計為25分；所內行為表現之
      動態因子為持續於所內抽菸，計2分】；
   2、臨床評估部分合計為24分【多重毒品濫用為「無」（0分
      ），使用年數為「超過1年」（10分），上開2項靜態因子
      合計為10分；精神疾病共病（含反社會人格）經評定為「
      有，雙相情緒障礙症」（10分）、臨床綜合評估（含病識
      感、動機、態度、就醫意願）評定為「中度」（4分），
      上開2項動態因子合計為14分】；
   3、社會穩定度部分合計為 10分【工作為「無業」，計5分、
      家人藥物濫用為「無」，上開2項靜態因子合計為5分；入
      所後家人是否訪視為「有」、出所後是否與家人同住為「
      否」（5分），上開2項動態因子合計為5分】，以上1至3
      之總分合計為61分，經評定為「有繼續施用毒品傾向」等
      情，有110年3月29日法務部○○○○○○○○附勒戒所有無繼續施
      用毒品傾向證明書、有無繼續施用毒品傾向評估標準紀錄
      表附卷可參（見本院卷第17、19頁）。上揭評估除詳列各
      項靜態因子、動態因子之細目外，並有各細目之配分、計
      算及上限，且各項目多出自不同之評分者，並非僅憑2次
      數分鐘之當面問答即能得出結論，亦非評估之醫師所得主
      觀擅斷，是該評估標準紀錄表乃係該勒戒處所相關專業知
      識經驗人士於抗告人執行觀察、勒戒期間，各依其本職學
      識綜合上開各節評估，具有科學驗證而得出抗告人有繼續
      施用毒品傾向之結論，且分數計算並無錯漏，是原裁定令
      其進入戒治處所強制戒治，核屬適法有據。
（二）按毒品危害防制條例規定強制戒治之目的，既係因施用毒
      品成癮者，其心癮不易戒除，難以戒絕斷癮，致其再犯率
      均偏高，故有持續收容於戒治處所施以強制戒治之必要。
      是毒品危害防制條例第20條第2項關於強制戒治之規定，
      係屬強制規定，只要觀察、勒戒後，經評定有繼續施用毒
      品傾向者，檢察官即應聲請法院裁定令入戒治處所強制戒
      治，並無例外。且毒品危害防制條例所規定之觀察、勒戒
      或強制戒治處分，其立法意旨在幫助施用毒品者戒除毒癮
      ，該處分之性質非為懲戒行為人，而係為消滅行為人再次
      施用毒品之危險性，目的係在戒除行為人施用毒品身癮及
      心癮之措施，故觀察、勒戒之執行，其重點在「評估」應
      否受強制治療之可能性，並依其結果有不起訴處分之優遇
      ，亦係提供行為人改過自新之機會。抗告人前經原審裁定
      令入勒戒處所觀察、勒戒，既經專業評估有繼續施用毒品
      傾向，無法戒斷毒癮，自有依法施以強制戒治之必要。抗
      告意旨所陳，核與其是否施用毒品成癮而有繼續施用毒品
      傾向之判斷無涉，不能執為免除強制戒治之理由。
（三）綜上所述，原審認抗告人經觀察、勒戒後，經上述各項綜
      合評估，認仍有繼續施用毒品之傾向，依毒品危害防制條
      例第20條第2項後段之規定，裁定令入戒治處所強制戒治
      ，核無違誤。抗告意旨指摘原裁定不當，為無理由，應予
      駁回。
據上論斷，應依刑事訴訟法第412 條，裁定如主文。
中　　華　　民　　國　　110 　年　　3 　 月　　31 　　日
                  刑事第十一庭  審判長法　官  周煙平
                                      法　官  連育群
                                      法　官  吳炳桂
以上正本證明與原本無異。
不得再抗告。
                                      書記官  陳淑婷
中　　華　　民　　國　　110 　年　　3 　　月　　31　　日